【裁判字號】    99,台上,4777
【裁判日期】    990729
【裁判案由】    偽造文書
【裁判全文】
最高法院刑事判決            九十九年度台上字第四七七七號
上  訴  人
即 自訴 人  甲○○
自訴代理人  張立業律師
被      告  乙○○
            丙○○
            丁○○
上列上訴人因自訴被告等偽造文書案件，不服台灣高等法院高雄
分院中華民國九十七年十月二十二日第二審判決（九十六年度上
訴字第二五五四號，自訴案號：台灣高雄地方法院九十五年度自
字第七二號），提起上訴，本院判決如下：
    主  文
上訴駁回。
    理  由
按刑事訴訟法第三百七十七條規定，上訴於第三審法院，非以判
決違背法令為理由，不得為之。是提起第三審上訴，應以原判決
違背法令為理由，係屬法定要件。如果上訴理由書狀並未依據卷
內訴訟資料，具體指摘原判決不適用何種法則或如何適用不當，
或所指摘原判決違法情事，顯與法律規定得為第三審上訴理由之
違法情形不相適合時，均應認其上訴為違背法律上之程式，予以
駁回。本件原判決以自訴意旨略以：(一)上訴人即自訴人甲○○之
祖母劉黃妍於民國九十四年一月二日因病過世，被告乙○○、丙
○○及丁○○三人明知上訴人並未同意及授權其三人代為申報遺
產稅（上訴人之父劉玉宗業於六十七年二月五日去世，自訴人依
法對祖母劉黃妍之遺產有代位繼承權），乙○○、丙○○二人竟
指示陳美華，盜蓋上訴人名義之印文於「遺產稅案件申報委託書
」上之「委託人」欄、「遺產稅申報書」上之「繼承人或受遺贈
人」欄及所附之「繼承登記系統表」上，並於九十四年四月十二
日持向財政部高雄市國稅局申報遺產稅，因認乙○○三人共犯刑
法第二百十七條第二項、第二百十六條、第二百十條之偽造文書
罪嫌。(二)劉黃妍於九十二年一月間身罹重病，乙○○因恐劉黃妍
過世後，劉黃妍名下銀行存款將成為遺產而須由全體繼承人依法
繼承分配，竟意圖為自己不法之所有，分別於同年月十四及二十
七日，在未經劉黃妍授權下，盜蓋劉黃妍之印章於「中國農民銀
行鳳山分行存摺存款取款憑條」上，而自劉黃妍之中國農民銀行
鳳山分行第000-00-00000-0 號帳戶分別盜領現金新
台幣（下同）五百六十萬元及八百三十七萬六千元，再轉入其高
雄銀行北高雄分行所開設之帳戶，前後共侵占一千三百九十七萬
六千元，因認乙○○此部分涉犯刑法第二百十七條第二項、第二
百十條、第二百十六條之偽造文書罪及同法第三百三十五條第一
項之侵占罪嫌各云云。經審理結果，認不能證明被告等犯罪，因
而維持第一審諭知被告等無罪之判決，駁回自訴人在第二審之上
訴，已依據卷內資料詳予說明其證據取捨及判斷之理由。從形式
上觀察，原判決並無足以影響判決結果之違法情形存在。上訴人
上訴意旨略稱：(一)丁○○於第一審供稱：上訴人印章是九十三年
辦理劉千萬遺產時留下來的，劉千萬遺產案還沒有完結，劉黃妍
又過世，我有用書面通知上訴人劉黃妍已經過世，並用電話通知
辦理申報遺產要開會，上訴人並未出席，其他繼承人怕被行政院
財政部國稅局（下稱國稅局）罰款，催促我趕快辦理申報遺產，
我認為申報遺產只是向國稅局就被繼承人劉黃妍有多少遺產，不
涉及實質遺產分配，不會影響上訴人之權利，加上其他人催促我
，我就直接報了云云；及證人劉景銓證稱：丁○○幫我父親辦理
遺產稅時，我們就將印章交給丁○○，之後辦理我母親劉黃妍的
遺產稅事宜，就使用原先交給丁○○的印章云云，顯見丁○○未
經上訴人授權而使用上訴人印章。原審未予查明，即為被告等無
罪判決，有應於審判期日調查之證據而未予調查之違法。(二)刑法
第二百十條之偽造私文書罪，只須偽造之私文書足以生損害於公
眾或他人之虞為已足，至否受有實質損害，則非所問。原判決以
依遺產及所得稅法施行細則第二十二條第一項規定，丁○○得以
乙○○或其他繼承人名義申報遺產，自無盜用上訴人印章之必要
，認丁○○不構成偽造私文書罪，並未說明丁○○主觀上對未經
上訴人授權而使用上訴人印章之行為，是否有所認識，而足以生
損害之虞，自有判決理由不備之違法。(三)劉黃妍因心智功能退化
致有重度智障，並於八十八年十月十一日領有殘障手冊，且乙○
○提出之同意書上，並無劉黃妍簽名。另證人劉景銓證稱：不記
得劉黃妍有無出席九十二年一月一日會議，及有無同意乙○○動
用帳戶存款等語。足見劉黃妍於九十二年一月間並無指示或同意
乙○○處理其存款之能力，乙○○顯係擅自以劉黃妍名義盜領存
款。原審以上訴人主張劉黃妍生前患有失智症，無法為同意表示
，乃事後推測之詞，不能據以認定乙○○有偽造私文書犯行，顯
有違背證據法則各云云。按取捨證據及證據證明力之判斷，乃事
實審法院職權之行使，其對證據取捨及證明力之判斷，苟係基於
吾人日常生活之經驗，未違背客觀上應認為確實之定則，並已敘
述其何以為此一判斷之理由者，即不能任意指為違法。查原判決
說明：(1)證人張立業於原審證稱：當時我記得有授權丁○○可以
使用劉景銓所保留的印章（即辦理劉千萬遺產稅之印章），因那
印章已經由劉景銓移轉給丁○○保管等語。上訴人於原審亦供稱
：劉千萬（遺產稅）部分，本稅部分我有繳，罰鍰部分我沒有繳
等語。足見乙○○等人申辦劉千萬遺產時，有客觀事實足認已獲
上訴人授權使用印章。又上訴人於第一審坦承：有收到丁○○寄
劉黃妍之遺產稅單，收到時沒有向丁○○特別反應不要幫我報，
因為丁○○是唯一窗口，我認為本稅部分是我應當繳，我拿稅單
給律師（張立業）看，稅單後面有財產清冊，我覺得財產清冊是
正確的，所以我才去繳等語。則上訴人對丁○○以其為代位繼承
人而向國稅局申報遺產，既無反對表示，且遺產稅申報係屬必要
並有時效性之法律上義務，乃對繼承人有利之行為，衡情上訴人
應無反對之理由，丁○○應係主觀上認已獲上訴人同意而申報。
再經比對將劉千萬遺產申報案內「遺產稅案件申報委託書」之「
甲○○」印文，與劉黃妍遺產申報案內「遺產稅申報書」之「甲
○○」印文均係出自相同之印章，有法務部調查局調科貳字第０
九七００二一六八００號鑑定書在卷可按。足見丁○○所辯：申
報劉黃妍遺產稅之上訴人印章係來自辦理劉千萬遺產時所留下，
應屬實情。(2)刑法之偽造文書罪，須以足以生損害於公眾或他人
為成立要件，而所謂足生損害，係指他人有可受法律保護之利益
，因此遭受損害或受有損害之虞而言，若他人對行為人原負有製
作某種文書之義務而不履行，由行為人代為製作，既無損於他人
之合法利益（原判決誤載為亦損害他人合法之利益），自與偽造
文書之構成要件不合（本院五十年台上字第一二六八號判例參照
）。上訴人坦承自劉黃妍過世後未自行向國稅局申報為遺產繼承
人，且上訴人對丁○○為其申報為劉黃妍之遺產繼承人後，不但
未表示反對，並就劉黃妍遺產稅本稅部分自行繳納。上訴人復於
原審供稱：我是關心遺產稅有無如期申報，我當時想法由長輩去
處理，如果沒有分配到遺產也沒有關係，每次都是因為罰鍰的關
係等語。顯見上訴人係因不滿劉黃妍遺產稅所衍生之罰緩應由何
人負擔所致，並非不同意丁○○以其名義申報劉黃妍之遺產稅。
況丁○○既為避免遲延申報劉黃妍之遺產稅，致影響劉黃妍之繼
承人（含上訴人），乃使用上訴人印章於申報期限內申報遺產稅
，亦難認有損害上訴人之權益，自與偽造文書之構成要件不符。
(3)上訴人雖稱丁○○等三人係擅自偽刻其印章辦理劉黃妍之遺產
申報，然上訴人於第一審具狀改稱：本件遺產稅申報案中上訴人
印文係丁○○三人所盜蓋。就劉黃妍遺產申報之上訴人印章究係
盜刻或偽造，前後所供不一，已難採信。且證人劉景銓於第一審
證稱：丁○○幫我父親辦遺產稅時，我們就將印章交給丁○○，
之後辦理我母親劉黃妍的遺產稅事宜時，就使用原先交給丁○○
的印章等語。證人張立業亦於原審證稱：後來同意丁○○是使用
原來劉景銓所刻自訴人的印章申報劉千萬遺產稅等語。足見上訴
人指稱未同意丁○○以其印章申報（劉千萬、劉黃妍）遺產稅，
不足採信。(4)遺產稅納稅義務人為二人以上時，應由其全體會同
申報，未成年人或禁治產人應由其法定代理人代為申報。但納稅
義務人一人出面申報者，視同全體已申報，遺產及贈與稅法施行
細則第二十二條第一項定有明文。則申報核定遺產稅，既僅須繼
承人中之一人申報即可，毋需全體繼承人均全體會同申報。倘丁
○○於申報劉黃妍遺產時，上訴人未同意使用留於丁○○處之上
訴人印章，丁○○依上開規定，逕以乙○○或其他繼承人之名義
申報遺產，亦可達申報遺產之目的，當無盜蓋上訴人印章之必要
。依卷內證據，顯不足以證明被告等有盜用上訴人印章申報劉黃
妍遺產之偽造私文書犯行。(5)乙○○雖坦承於九十二年一月十四
日及二十七日，分別自劉黃妍之中國農民銀行鳳山分行帳戶提領
現金五百六十萬元及八百三十七萬六千元之事實。然證人劉景銓
（同為劉黃妍之繼承人）於第一審證稱：九十二年一月間有開家
族會議，知悉乙○○自劉黃妍帳戶於九十年一月間分別提領五百
多萬及八百多萬元，該款項說是要給我六個姐姐，劉黃妍說六個
姐姐之前為了這個家沒有唸書去工作，所以要把錢給她們等語。
證人劉美沛於原審證稱：我知道九十二年一月一日有開這個會，
我印象是在我娘家二樓開過會，參加會的有林三郎、劉玉枝、劉
玉盤、劉玉對、乙○○、劉景銓、丙○○、劉美玉，有收到自乙
○○、劉玉盤轉帳一百六十萬元。媽媽說要給我們姊妹每個人一
百六十萬元外，另外四百萬元要給乙○○，要乙○○照顧到她去
世等語。證人謝劉玉對亦於原審證稱：我知道九十二年一月一日
在我娘家就劉黃妍財產開過會，我聽劉美沛、乙○○講說有作決
議，是我媽媽在生時交代每個姊妹給一百五十、一百六十萬元，
有收到自乙○○、劉玉盤轉帳一百六十萬元等語給她們等語，並
有九十二年一月一日開會通知影本在卷可憑。足見乙○○提領上
開二筆款項，係經家族會議決定，再由劉黃妍同意後所為。(6)依
卷附高雄醫學大學附設中和紀念醫院及高雄市立小港醫院函所示
，雖均提及劉黃妍有意識方面之問題。然上開函文亦載明，劉黃
妍於八十八年九月三十日至高雄市立小港醫院神經內科門診求診
，病歷記載為大腦功能退化，經評估後為重度失智狀態，詳細意
識狀況無法從門診病歷得知。又於九十二年一月四日，因上消化
道出血至高雄市立小港醫院急診時，當時「意識清醒」，九十二
年一月四日至十六日住院期間，因上消化道出血併潰瘍，而在血
壓心跳不穩定時，會有神智不清之情形，尤其之後因為心律不整
影響血壓心跳時，神智明顯會有昏沈之情形。顯見劉黃妍雖經評
估患有重度失智狀態，但並非長期陷於意識、神智不清之狀態，
且於九十二年一月四日至高雄市立小港醫院急診時，意識仍然清
醒。參以上訴人自承係經由丁○○告知劉黃妍過世之事，復未參
加劉黃妍喪禮，足認上訴人平日與乙○○等親族未有密切聯繫，
對於劉黃妍生前心智病情照護過程亦不熟悉。上訴人所指劉黃妍
患有失憶症，無法為同意表示云云，要屬個人事後臆測之詞，自
不足為乙○○不利之認定。原判決已詳為調查審認，並說明其證
據取捨及證明力之判斷，暨何以無從形成認定被告等有罪心證之
理由，俱屬原審職權之適法行使，並無違背證據法則之情形，亦
無上訴意旨所指應於審判期日調查之證據而未予調查及判決理由
不備之違法。原判決說明本件自訴人所舉之證據，不足以使法院
形成被告等有行使偽造私文書犯行之心證，因認被告等犯罪尚屬
不能證明，而為無罪之諭知，經核於法並無不合，亦無上訴意旨
所指之違背法令。上訴意旨置原判決所為明確論斷於不顧，對原
審調查、取捨證據及證據證明力判斷之審判職權行使，任憑己見
加以指摘，或就同一證據資料為相異之評價，均難謂為適法之第
三審上訴理由。應認其上訴違背法律上之程式，予以駁回。至上
訴人認被告等牽連所犯刑法第二百十七條第二項之盜用印章罪及
乙○○牽連所犯第三百三十五條第一項之侵占罪部分，核屬刑事
訴訟法第三百七十六條第三款規定不得上訴第三審之案件，其等
牽連之重罪（行使偽造私文書）部分之上訴既不合法，該等不得
上訴第三審部分即無從予以審究，應併予駁回。
據上論結，應依刑事訴訟法第三百九十五條前段，判決如主文。
中    華    民    國  九十九  年    七    月  二十九  日
                      最高法院刑事第十二庭
                          審判長法官  黃  一  鑫
                                法官  張  春  福
                                法官  林  勤  純
                                法官  李  錦  樑
                                法官  陳  國  文
本件正本證明與原本無異
                                      書  記  官
中    華    民    國  九十九  年    八    月    四    日
                                                      Ｑ

司法院資訊處製作；財團法人民間司法改革基金會備份。
